臺灣臺南地方法院民事判決　　　　　　　 99年度訴字第388號
原　　　告　冠盛興業有限公司
法定代理人　陳漢文
訴訟代理人　陳漢周
被　　　告　陳柏菘即陳榮東
　　　　　　陳榮津
上一人
訴訟代理人　張世憲
被　　　告　陳榮福
兼
訴訟代理人　陳揆蕙即陳秀花
　　　　　　　　　　　　46號
上列當事人間請求分割共有物事件，本院於民國100年4月7日言
詞辯論終結，判決如下：
    主  文
兩造共有坐落臺南縣學甲鎮○○段一五二八地號，地目建、面積
玖壹玖平方公尺之土地分割如附圖二所示，編號A面積伍伍壹平
方公尺由原告取得；編號B面積肆拾陸平方公尺分由被告陳揆蕙
即陳秀花取得；編號C面積肆拾陸平方公尺分由被告陳榮福取得
；編號E面積肆拾陸平方公尺分由被告陳柏菘即陳榮東取得；編
號D面積貳參零平方公尺分由被告陳榮津取得。
訴訟費用新臺幣參萬捌仟陸佰拾捌元由兩造按附表所示金額負擔
。
    事 實 及 理 由
一、原告起訴主張：緣坐落臺南縣學甲鎮○○段1528地號、地目
    建、面積919.00平方公尺之土地（下稱系爭土地）為兩造所
    共有，原告應有部分為5分之3，被告陳柏菘、陳榮福、陳揆
    蕙應有部分各為20分之1、被告陳榮津20分之5。因系爭土地
    並無使用目的不能分割或以契約定有不分割期限之限制，惟
    因無法達成自行協議分割，並經學甲鎮公所調解不成立，為
    此依據民法第823條第1項、第824條第2項之規定，請求法院
    判決分割；並聲明：將系爭土地分割如附圖一所示，由原告
    取得如附圖所示A部分土地，面積551平方公尺；餘由被告陳
    柏菘、陳榮福、陳揆蕙、陳榮津依序分取如附圖一（台南縣
    佳里地政事務所99年9月15日土地複丈成果圖）編號D、C、B
    、E之土地。
二、被告初則均同意原告如附圖一所示之分割方案，嗣：
（一）被告陳柏菘即陳榮東主張分取如附圖二（臺南市佳里地政
      事務所100年2月21日土地複丈成果圖）所示編號D之土地
      。
（二）被告陳榮津則以系爭土地為建地，被告陳柏菘於該系爭土
      地，僅擁有1/20，共46平方米（約14坪），無法申請建築
      ，如分取附圖二所示編號D之土地，將橫置於被告陳榮津
      分取如附圖二所示編號E土地之一隅，嚴重造成被告陳榮
      津230平方公尺土地完整性及應用；且若共有土地分割成
      兩筆，被告維持共有，有違最高法院55台上1982號判例意
      旨。又在被告陳柏菘數次推翻原協議方案下，顯證系爭土
      地無法由共有人以協議方式決定分割方法，爰請將系爭土
      地分割分割成三部份，分由原告、被告陳榮津，以及被告
      陳柏菘、陳揆蕙、陳榮福（保持共有）取得，且後三人共
      有緊鄰原告土地左上方及系爭土地前方道路間之土地等語
      置辯。
三、法院之判斷：
（一）按各共有人除因物之使用目的不能分割，或契約定有不分
      割之期限者外，得隨時請求分割共有物，民法第823條第1
      項定有明文。又按分割共有物之訴，係就有共有關係之共
      有物，以消滅共有關係為目的，予以分割，使共有人就共
      有物之一部分單獨取得所有權之形成訴訟。經查，系爭土
      地為兩造所共有，並無因使用目的不能分割之情形，各共
      有人間亦無不得分割之契約等情，業據原告提出土地登記
      簿謄本、地籍圖各一件為證，且為被告所不爭執，自堪信
      實。原告起訴請求分割系爭土地，並無不合。
（二）復按「分割共有物，以消滅共有關係為目的。法院裁判分
      割共有土地時，除因該土地內部分土地之使用目的不能分
      割（如為道路）或部分共有人仍願維持其共有關係，應就
      該部分土地不予分割或准該部分共有人成立新共有關係外
      ，應將土地分配於各共有人單獨所有。」，最高法院69年
      台上字第1831號著有判例可參。經查，
 （1）系爭土地為完整建地，並不具部分土地之使用目的不能分
      割之事由；且共有人亦無維持部分共有關係之意願，參照
      前開說明，本院自應將系爭土地分配於各共有人單獨所有
      。
 （2）兩造就系爭土地由原告取得如附圖二所示編號A部分土地
      （面積551平方公尺），被告陳榮福、陳揆蕙分取如附圖
      二所示編號C、B部分土地（面積各為46平方公尺）均表同
      意；且參酌附圖二所示編號A部分土地有原告所有之建物
      ，有本院100年1月11日勘驗筆錄可稽，而被告陳榮福、陳
      揆蕙二人為兄妹，分得比鄰之附圖二編號C、B二筆土地，
      對於土地之整合利用，有其便利性。是系爭土地分割由原
      告、被告陳榮福、陳揆蕙分取如附圖二所示編號A、C、B
      之土地，既符合土地之經濟利益，又不違反當事人之意願
      ，應屬妥適。
 （3）至被告陳柏菘自願分取附圖二所示編號E部分之土地，固
      使被告陳榮津分取如附圖二所示編號D部分土地，因左側
      下方之2.9平方公尺梯形面積（如附圖二斜線部分），不
      成完整之L型土地；然若被告陳榮津分得所請如附圖一所
      示編號E部分之土地，不但仍非屬一完整L型土地，不能取
      直利用，其彎曲無法完整利用之土地面積，較之上開梯型
      面積有過之無不及，況上開梯型土地有一寬2.9公尺之動
      線，與外界道路相通，尚非無利用之經濟價值，相較附圖
      一、二之分割方案，被告陳榮津取得如附圖二所示編號
      D部分土地，不論利用之完整性及經濟利益，均不亞於附
      圖一之分割方案。反觀被告陳柏菘自願分得如附圖二所示
      編號E部分之土地，因面積僅46平方公尺，又成不規則之
      五角型，難予以完整之規劃與利用，惟其分取該地之意願
      強烈，復不影響其他共有人之權利與土地之利用價值，本
      院爰參酌土地使用之現狀、共有人應有部分比例，及共有
      物之客觀情狀、性質、價格與經濟價值、共有利益、各共
      有人之主觀因素，將系爭土地分割如附圖二所示，由各共
      有人單獨所有。
四、按因共有物分割、經界或其他性質上類似之事件涉訟，由敗
    訴當事人負擔訴訟費用顯失公平者，法院得酌量情形，命勝
    訴之當事人負擔其一部；且共同訴訟人於訴訟之利害關係顯
    有差異者，法院得酌量其利害關係之比例，命分別負擔，民
    事訴訟法第80條之1、第85條第1項但書分別定有明文。系爭
    土地既經分割由各共有人單獨所有，本院因認訴訟費用新臺
    幣38,618元（裁判費19,018元、測量費19,600元）應由兩造
    按其應有部分之比例負擔，爰判決如主文第2項所示。
五、據上論結，原告之訴為有理由，依民事訴訟法第80條之1、
    第85條第1項但書、第87條第1項，判決如主文。
中    華    民    國    100    年    4    月    21    日
                  民事第二庭    法  官  魏玉英
以上正本係照原本作成。
如對本判決上訴，須於判決送達後20日內向本院提出上訴狀。
如委任律師提起上訴者，應一併繳納上訴審裁判費。
中    華    民    國    100    年    4    月    21    日
                                書記官  蔡曉卿
附表
┌──┬─────────┬──────┬──────────┐
│編號│共有人姓名        │ 應有部分   │ 訴訟費用分擔之金額 │
│    │                  │            │    （新臺幣）      │
├──┼─────────┼──────┼──────────┤
│ (1)│  冠盛興業有限公司│    3/5     │     23,170元       │
├──┼─────────┼──────┼──────────┤
│ (2)│  陳揆蕙即陳秀花  │    1/20    │      1,931元       │
├──┼─────────┼──────┼──────────┤
│ (3)│  陳榮福          │    1/20    │      1,931元       │
├──┼─────────┼──────┼──────────┤
│ (4)│  陳柏菘即陳榮東  │    1/20    │      1,931元       │
├──┼─────────┼──────┼──────────┤
│ (5)│  陳榮津          │    5/20    │      9,655元       │
└──┴─────────┴──────┴──────────┘